【裁判字號】    92,交聲,962
【裁判日期】    920627
【裁判案由】    交管條例聲異
【裁判全文】
臺灣板橋地方法院交通事件裁定                    九十二年度交聲字第九六二號
    原處分機關  交通部公路局臺北區監理所
    異  議  人
    即受處分人  原原實業有限公司
    代  表  人  甲○○
右列異議人即受處分人因違反道路交通管理處罰條例案件，對於交通部公路局臺北區
監理所於九十二年三月七日，以北監自裁字第四０－ＺＩ0000000號所為之裁
決處分（原舉發案號：內政部警政署國道公路警察局九十一年六月十八日公警交字第
ＺＩ0000000號），聲明異議，本院裁定如左：
    主  文
原處分撤銷。
    理  由
一、原處分意旨略以：異議人即受處分人原原實業有限公司（下稱原原公司）所有之
    車號ＣＥ－六九五七號自用小客貨車，於民國九十一年四月二十九日中午十二時
    五十四分許，行經國道三號高速公路南下二十五公里處，時速一百零九公里，該
    處限速九十公里，超逾十九公里，由內政部警政署國道公路警察局警員逕行舉發
    ，嗣並移送原處分機關即交通部公路局臺北區○○○○○道路交通管理處罰條例
    第三十三條第一項規定，裁處罰鍰新臺幣六千元（依道路交通安全處罰條例第六
    十三條第一項第一款規定，應記違規點數一點，惟原裁決書漏未記違規點數）云
    云。
二、異議意旨略以：異議人即受處分人原原公司並未接獲原舉發單位所逕行舉發之違
    規舉發通知單，以致被罰最高額罰鍰，請求繳納最低金額之罰鍰等語。
三、經查：
（一）本件異議人即受處分人原原公司所有之車號ＣＥ－六九五七號自用小客貨車，
      於九十一年四月二十九日中午十二時五十四分許，行經國道三號高速公路南下
      二十五公里處，時速一百零九公里，該處限速九十公里，超逾十九公里之違規
      事實，為異議人所不否認，且有內政部警政署國道公路警察局九十一年六月十
      八日公警交字第ＺＩ0000000號舉發反道路交通管理事件通知單（下稱
      違規舉發通知單）及採證照片影本一紙附卷為憑，則異議人有駕駛汽車在高速
      公路超速行駛之事實應堪認定。惟異議人抗辯並未接獲原舉發單位所逕行舉發
      之五件違規舉發通知單，以致被罰最高額，請求繳納最低金額之罰鍰等語。因
      此本件應予審究者，首先在於原舉發單位所逕行舉發之違規舉發通知單有無合
      法送達乙節。倘有合法送達，則異議人未於原處分機關裁決前繳納罰鍰，原處
      分機關依違反道路交通管理事件統一裁罰基準及處理細則第二條及基準表之規
      定，處以最高額罰鍰，即屬適法。惟若未合法送達，原處分機關遽處以最高額
      罰鍰，即與前揭規定不符而有所違誤，此時應再審究者，係本院將原裁決處分
      撤銷後，得否依道路交通案件處理辦法第二十條規定自為裁定乙節。
（二）按對於違反道路交通管理處罰條例之行為，逕行舉發者，應按已查明之資料填
      註車牌號碼、車輛種類、車主姓名或名稱及地址，並於通知單上方空白處加註
      逕行舉發之文字後，由舉發機關送達被通知人，違反道路交通管理事件統一裁
      罰標準及處理細則第十一條第一項第三款定有明文。又道路交通管理事件，有
      關文書送達之程序，依修正前違反道路交通管理事件統一裁罰標準及處理細則
      第五條之規定，準用刑事訴訟法送達之規定，該條文規定於八十九年十二月五
      日公佈修正，並於九十年一月一日施行，有關文書之送達程序改依行政程序法
      之規定。本件異議人違規行為發生於九十一年四月二十九日，自應適用修正後
      之新法規定，故有關文書送達之程序，應依行政程序法之規定，合先敘明。
（三）行政程序法有關送達之規定，其中第七十二條規定：「送達，於應受送達人之
      住居所、事務所或營業所為之。但在行政機關辦公處所或他處會晤應受送達人
      時，得於會晤處所為之。對於機關、法人、非法人之團體之代表人或管理人為
      送達者，應向其機關所在地、事務所或營業所行之。但必要時亦得於會晤之處
      所或其住居所行之。應受送達人有就業處所者，亦得向該處所為送達。」；第
      七十三條規定：「於應送達處所不獲會晤應受送達人時，得將文書付與有辨別
      事理能力之同居人、受僱人或應送達處所之接收郵件人員。前項規定於前項人
      員與應受送達人在該行政程序上利害關係相反者，不適用之。應受送達人或其
      同居人、受僱人、接收郵件人員無正當理由拒絕收領文書時，得將文書留置於
      應送達處所，以為送達。」（註：學說稱之為補充送達及留置送達）；第七十
      四條規定：「送達，不能依前二條規定為之者，得將文書寄存送達地之地方自
      治或警察機關，並作送達通知書兩份，一份黏貼於應受送達人住居所、事務所
      、營業所或其就業處所門首，另一份交由鄰居轉交或置於該送達處所信箱或其
      他適當位置，以為送達。前項情形，由郵政機關為送達者，得將文書寄存於送
      達地之郵政機關。寄存機關自收受寄存文書之日起，應保存三個月。」（註：
      學說上稱之為寄存送達）；第七十八條規定：「對於當事人之送達，有下列各
      款情形之一者，行政機關得依申請，准為公示送達︰一、應為送達之處所不明
      者。二、於有治外法權人之住居所或事務所為送達而無效者。三、於外國或境
      外為送達，不能依第八十六條之規定辦理或預知雖依該規定辦理而無效者。有
      前項所列各款之情形而無人為公示送達之申請者，行政機關為避免行政程序遲
      延，認為有必要時，得依職權命為公示送達。當事人變更其送達之處所而不向
      行政機關陳明，致有第一項之情形者，行政機關得依職權命為公示送達。」（
      學說稱之為公示送達）。本案舉發違反道路交通管理事件通知單及採證相片，
      係經原舉發單位以掛號郵務送達方式，向異議人斯時之公司所在地即臺北縣板
      橋市○○路三十四巷八弄六之三號送達，惟因「招領逾期」，而遭郵務單位退
      回等情，有本案違規舉發通知單招領逾期退回信封影本一紙附卷可稽，足見異
      議人並未收受舉發通知單，而送達機關亦未以「補充送達」、「留置送達」或
      「寄存送達」之方式送達。另有關公示送達方式，本件異議人公司所在地及車
      籍地均同前址，非住居所不明，亦非於有治外法權人之住居所或事務所為送達
      而無效者，更無於外國或境外為送達，不能依第八十六條之規定辦理或預知雖
      依該規定辦理而無效者之情事。僅因郵差於送達時未遇異議人，以及異議人未
      前往郵局領取該違規通知單，而經郵務單位以「招領逾期」為由，將應送達之
      違規通知單逕行退回，均與前揭行政程序法第七十八條規定不符，難認其得逕
      以公示送達方式將該違規通知單送達，原舉發單位逕將前開規通知單公告，其
      送達於法乃有未合，原處分機關以異議人逾期未繳納罰鍰而裁處最高罰鍰，即
      屬未當。現今交通舉發及監理單位多以掛號郵寄，未會晤應受送達人或其受僱
      人、同居人，即經郵政機關作業程序以「招領逾期」為由退回，並進行公示送
      達，固有利於行政作業，然現今社會常情，應受送達人白天不在家之情形甚為
      常見，而公示送達刊登於政府公報，受處分人實際能閱覽者，可謂少之又少。
      行政程序法對於送達方式既已規定如上所述，交通舉發及處分機關身為行政機
      關，自應遵守以符法治，原處分機關於本案對受處分人處以最高額罰鍰，非但
      與法不合，且使異議人喪失於收受前開通知單後十五日內自動依最低額繳納罰
      鍰之利益，實已侵害人民之財產權，應認本件異議為有理由，爰撤銷原處分。
（四）末按，道路交通案件處理辦法第二十條固規定：「交通法庭認為聲明異議有理
      由或聲明異議雖無理由而原處分不當或違法者，應以裁定將原處分經聲明異議
      部分撤銷，並自為裁定，但因原處分機關無管轄權而撤銷之者，應移送有管轄
      權之機關。」。惟本院自為裁定之前題，應以原舉發機關對於違規舉發通知單
      送達合法，而原處分機關之裁決處分有不當或違法之情形而言。且本案受處分
      人上開違規事實之違規通知單未經合法送達於受處分人，本院將原處分機關對
      受處分人之處分撤銷，前開違規通知單應重新踐行合法通知程序，始能確定受
      處分人應受若干金額之罰鍰，故諭由原處分機關查明後另行適當之處理，併此
      敘明。
四、據上論斷，應依道路交通案件處理辦法第二十條，裁定如主文。
中      華      民      國      九十二      年    六    月    二十七    日
                                        臺灣板橋地方法院交通法庭
                                            法  官  侯  志  融
右正本證明與原本無異。
如不服本裁定應於送達後五日內向本院提出抗告狀。
                                            書記官  吳  進  安
中      華      民      國      九十二      年    六    月    二十七    日


司法院資訊處製作；財團法人民間司法改革基金會備份。
